【裁判字號】    98,台上,3588
【裁判日期】    980625
【裁判案由】    妨害公務
【裁判全文】
最高法院刑事判決            九十八年度台上字第三五八八號
上  訴  人  甲○○
選任辯護人  張慶宗律師
上  訴  人  乙○○
上列上訴人等因妨害公務案件，不服台灣高等法院台中分院中華
民國九十五年十月三十一日第二審更審判決（九十四年度上更(一)
字第一四二號，起訴案號：台灣彰化地方法院檢察署八十九年度
偵字第三一一七號、九十年度偵字第二九一０、六一四四號），
提起上訴，本院判決如下：
    主  文
原判決撤銷，發回台灣高等法院台中分院。
    理  由
原判決認定上訴人甲○○、乙○○有其事實欄所載之犯行，因而
撤銷第一審關於甲○○圖利部分及乙○○部分之科刑判決，改判
依行為時連續犯及牽連犯規定，從一重論甲○○以共同連續損壞
公務員職務上委託第三人掌管之文書罪，處有期徒刑貳年；論乙
○○以共同損壞公務員職務上委託第三人掌管之文書罪，處有期
徒刑伍月，並諭知易科罰金之折算標準；固非無見。
惟查：（一）、刑法第一百三十八條損壞公務員職務上委託第三
人掌管之文書罪，所謂損壞，係指文書之全部或一部，因其損壞
致喪失效用者而言；所謂公務員委託第三人掌管之文書，係指該
文書由公務員基於職務上之關係委託第三人代為掌管者而言。如
損壞行為未致喪失效用程度，或非具公務員委託第三人掌管之文
書性質，即無以該罪相繩之餘地。原判決主文論處甲○○、乙○
○損壞公務員職務上委託第三人掌管之文書罪刑。事實欄係認定
甲○○將許淑娟向台灣電力股份有限公司（下稱台電公司）租用
之電號00-0000-00-0、表號00000000電表上用以證明為台電公司
彰化營業處所加封，而具文書性質之電表外箱封印鎖與電表白鐵
扣環封印鎖E0000000號撬開，拆斷電表玻璃罩封印鉛塊銅線、鋁
插，擅自改動電表，在電表電壓線圈出線頭串接電子零件，致使
用電器用具時，電表圓盤轉慢，計量失效不準，以此方式竊電使
用；及甲○○、乙○○共同將呂川成向台電公司租用之電號0000
000000、表號00000000、00000000電表上用以證明為台電公司所
加封，而具文書性質之電表外箱封印E0000000號、中層板封印鎖
E0000000、E0000000號及瓦時計端子蓋封印鎖E0000000號撬開，
拆斷瓦時計玻璃罩印鉛塊銅線，擅自改動電表內部構件、磨損齒
輪，再予封回，致使用電器用具時電表計量失效不準，以此方式
竊電等情；理由欄則引用本院七十五年度台上字第六五三一號判
決意旨，說明台電公司之電表端子蓋上之封印，一面刻有台電字
樣及圖樣，一面印有英文字母C 字，用以證明該電表之封印鎖為
台電公司所加封，且已隨同出租之電表，由用戶保管，如加以毀
壞，即應成立刑法第一百三十八條毀壞公務員委託第三人掌管之
文書罪；因認甲○○、乙○○該當刑法第一百三十八條、電業法
第一零六條第三款之罪（見原判決第二一頁第十至一八行）。惟
依原判決事實所載，該文書是否已達損壞之程度？該封印鎖或電
表是否已達不堪使用之程度？是否因而喪失效用？均與犯罪之成
立要件有關。另行為後，刑法第十條第二項關於公務員之定義，
業經總統於民國九十四年二月二日公布修正並自九十五年七月一
日起生效，將刑法上公務員限縮為：依法令服務於國家、地方自
治團體所屬機關而具有法定職務權限，以及其他依法令從事於公
共事務，而具有法定職務權限者；及受國家、地方自治團體所屬
機關依法委託，從事與委託機關權限有關之公共事務者。則政府
雖佔台電公司股權百分之五十以上，依電業法第七條之規定為公
營事業，然因刑法上公務員之定義已有變更，且行政程序法第十
五條、第十六條已明確規定行政機關將其權限委託他人（不論下
級機關或民間團體、個人）辦理時，須有法規授權始得為之，台
電公司之電表端子蓋上之封印是否仍具公務員委託第三人掌管之
文書性質；滋生疑義。原判決未詳加調查審認說明，遽對甲○○
、乙○○依刑法第一百三十八條毀壞公務員委託第三人掌管文書
罪論處，洵有判決理由不備之違誤。（二）、證物應提示當事人
，令其辨認，刑事訴訟法第一百六十四條定有明文。又採為判決
基礎之證據資料，必經調查程序，以顯出於審判庭者，始與直接
審理主義相符，否則其所踐行之訴訟程序，即有違背法令。原判
決事實欄認定甲○○所犯事實一部分之竊電方法係將電表外箱封
印鎖與電表白鐵扣環封印鎖撬開，拆斷電表玻璃罩封印鉛塊銅線
、鋁插，擅自改動電表，在電表電壓線圈出線頭串接電子零件（
見原判決第二頁第七至九行）；甲○○、乙○○所犯事實二部分
之竊電方法係將電表外箱封印、中線拆斷，擅自改動電表內部構
件、磨損齒輪，再予封回（見原判決第二頁倒數第一行至第三頁
第三行）；卷附用電戶許淑娟用電實地調查書固有將電表拆回之
記載，然卷內及扣押物清單，均無電表扣案之資料。原判決既認
定甲○○、乙○○係以更動電表方式竊電。但甲○○、乙○○一
再否認有改變接線方式施工、更動電表情事，允應調取該等電表
並提示予甲○○、乙○○以供辨認，俾利提出辯解之機會。原審
未踐行此一程序，難謂無應於審判期日調查之證據未予調查之違
法。（三）、科刑之判決書，須將認定之犯罪事實詳記於事實欄
，並於理由內逐一說明所憑以認定之證據，使事實與理由兩相一
致，方為合法。原判決事實一認定甲○○於八十六年年中某日更
動許淑娟向台電公司所租用之電表竊電，迄九十年五月十六日遭
查獲，似認竊電期間長達約四年；另就事實二認定甲○○與乙○
○於八十六年底某日，擅自更動呂川成向台電公司所租用電表竊
電，迄八十九年九月五日遭查獲，似認竊電時間約三年。惟依事
實及理由欄所載之竊電不法利益計算方式，其計算竊電期間或為
十二個月（見原判決第二頁第十六行、第十一頁第七行）或為三
百六十五天（見原判決第三頁第十行、第十八頁倒數第二行）；
事實認定及理由說明顯相矛盾。（四）、有罪判決書所憑之證據
，以足以證明其所認定之犯罪事實為必要，若所憑之證據與待證
事實不相符合，即屬證據上理由矛盾之違法。原判決理由說明：
以台電公司彰化營業區九十五年六月六日所檢送許淑娟用電戶自
八十四年一月起至九十五年一月止之每期用電明細表，就八十五
年七月用電量為九二九度、九月用電量為九四九度，然八十六年
七月同時期用電量卻降為三九八度、九月用電量亦降為五三五度
，據以認定甲○○係於八十六年年中為柯榮聰施作省電工程（見
原判決第十三頁第十六至二十五行）。惟依卷附許淑娟用電戶自
八十四年一月迄九十五年一月之每期用電明細表所示，八十六年
七月、九月用電量雖有異常，但台電公司於九十年五月十六日查
獲前，許淑娟用電戶八十七年七月、九月用電量分別為五九八度
及六八四度，八十八年七月、九月用電量分別為七一九度及一一
四０度，八十九年七月、九月用電量分別為八三九度及八五四度
，似無任何異常。苟甲○○確於八十六年年中某日為柯榮聰施作
省電工程，何以許淑娟用電戶於八十七年迄八十九年之夏天用電
量並無異常降低？原判決以此為甲○○有罪之證據，與待證事實
顯不相適合，自有證據上理由矛盾之違背法令。（五）、證據雖
已調查而其內容尚未明瞭者，即與未經調查無異，如遽行判決，
仍屬應於審判期日調查之證據未予調查。原判決事實欄一認定甲
○○係將電表外箱封印鎖與電表白鐵扣環封印鎖撬開，將電表玻
璃罩封印鉛塊銅線拆斷、鋁插拆斷，擅自改動電表，在電表電壓
線圈出線頭串接電子零件（見原判決第二頁第七至九行）；理由
欄僅說明甲○○於電表內加裝電子零件而竊電（見原判決第十二
頁第三行）；則甲○○究竟安裝何電子零件？該電子零件是否足
以影響電表內圓盤轉速使其計量失效不準？該電子零件是否業已
扣案？凡此均與甲○○是否該當電業法第一百零六條第三款之竊
電罪攸關，猶有究明之必要。又原判決就甲○○所涉柯榮聰、許
淑娟竊電部分，曾向台電公司彰化區管業處調取用電戶許淑娟自
八十四年一月起至九十五年一月止每期用電明細表。惟就甲○○
、乙○○共同涉犯部分，則未調取宏光公司自八十六年底至八十
九年九月五日止每期用電明細表，以供認定竊電與否之依據。原
審未為調查，復未說明不為調查之理由，亦有調查未盡及理由不
備之違失。（六）、有罪判決書對於被告有利之證據，如不加採
納，必須說明其不予採納之理由，否則即難謂無判決不備理由之
違誤。證人柯榮聰於原法院上訴審證陳：彰化縣彰化市○○路一
二九巷十三號係店鋪與住宅混合大樓，共一三０多戶，電表都集
中在地下室，如無特定人或住戶引導根本不知道電表裝置在何處
，因有管制，僅台電公司工作人員得以進入，該大樓之電表既均
裝置在地下室且有管制，一般人根本無法進入等語（見原法院上
訴審卷一第一二０至一二六頁）；則甲○○苟無用電戶引導顯無
可能進入大樓地下室電表裝置處，進行更改電表實施竊電行為，
而柯榮聰及許淑娟均證稱不知甲○○何時更動電表（見原判決第
四頁第十四至十五行、第六頁第二一至二二行），似認非其等引
導進入地下室。又柯榮聰於九十年五月二十六日書立說明書，敘
明大約四年前，甲○○自稱能將用電功能改善，就自己動手至目
前新址（彰化市○○路一二九巷十三號）將電表加以改裝等情（
見九十年度偵字第六一四四號卷第三頁）；均攸關柯榮聰及許淑
娟是否知情並配合改裝電表。原判決仍認甲○○於八十六年年中
某日，前往柯榮聰夫妻所居住大樓地下室更動電表，而對上開有
利於甲○○之重要情況證據置而不論，復未敘明不採之理由，仍
有理由不備之可議。以上或為上訴意旨所指摘，或為本院得依職
權調查之事項，應認有撤銷原判決發回更審之原因。又原判決說
明不另為無罪諭知部分，因公訴人認與論罪部分有裁判上一罪關
係，基於審判不可分原則，應併予發回；另台灣彰化地方法院檢
察署於九十六年二月十二日以彰檢榮仁字第０六二七四號函送該
署九十五年度偵字第一０五九九號卷請併案審理，案經發回，宜
併予注意及之；均附為敘明。
據上論結，應依刑事訴訟法第三百九十七條、第四百零一條，判
決如主文。
中    華    民    國  九十八  年    六    月  二十五  日
                      最高法院刑事第八庭
                          審判長法官  洪  文  章
                                法官  王  居  財
                                法官  郭  毓  洲
                                法官  黃  梅  月
                                法官  邱  同  印
      本件正本證明與原本無異
                                      書  記  官
中    華    民    國  九十八  年    六    月  二十六  日
                                                      V


司法院資訊處製作；財團法人民間司法改革基金會備份。
